【裁判字號】    98,抗,306
【裁判日期】    980625
【裁判案由】    履行契約強制執行聲明異議
【裁判全文】
臺灣高等法院臺中分院民事裁定  98年度抗字第306號
抗  告  人
即  債權人  甲○○
上列抗告人（即債權人）與債務人乙○○間，請求履行契約強制
執行事件，對於中華民國98年5月19日台灣台中地方法院之裁定
（97年度執字第94038號）提起抗告，本院裁定如下：
      主  文
抗告駁回。
抗告程序費用由抗告人負擔。
      理  由
一、本件抗告人即債權人聲請強制執行所持執行名義為台灣台中
    地方法院97年度訴字第551號民事判決，本院97年度上字第
    303號民事判決（上訴駁回）及確定證明書。依上開第一審
    判決主文第一項所載「被告（即債務人）應將坐落台中縣大
    里市○○段611地號土地上如台中縣大里地政事務所97年5月
    23日土地複丈成果圖所示611-A，面積112.10平方公尺之鐵
    架造鐵皮頂之建物、611-B，面積75.98平方公尺鐵架造鐵皮
    頂之倉庫（車庫），及611-C，面積40.56平方公尺鐵架造鐵
    皮頂之車庫拆除；並應容認原告在上開土地上埋設管線（含
    電力、電信、電訊、瓦斯、自來水、排水溝、路燈等管線及
    其他必要設施之管線），並可在該土地上美化及維護保養。
    」，此項判決，相對人（即債務人）提起上訴，經本院以97
    年度上字第303號判決予以維持，駁回上訴，此有各該判決
    及確定證明書在卷可稽。此即為本件執行之內容所在。
二、又上開執行內容中之611-B土地上之建物已由債務人自行拆
    除完畢，此部分毋庸執行，業經抗告人及債務人確認無訛，
    此有97年12月31日執行調查筆錄在卷可稽。
    另611-A及611-C土地上之建物，係由第三人蔡清仁於92年12
    月22日向債務人承租，租期自92年12月22日起至102年12月
    22日止，嗣第三人蔡清仁又將上開建物轉租予第三人盧煌霖
    ，租期自93年1月25日起至103年1月25日止，故上開建物於
    聲請人起訴請求債務人履行契約拆除前，即已由第三人占有
    使用中，此亦為抗告人所不爭執（抗告人於原執行法院97年
    12月31日調查時，業已自承於93年7月6日向債務人簽約購買
    時，第三人業已占用），並有第三人蔡清仁及盧煌霖97年12
    月5日聲明異議狀，提出之房屋租賃契約書，且有台灣台中
    地方法院檢察署97年度偵字第5942號不起訴處分書、台灣高
    等法院台中分院檢察署97年上聲議字第1949號處分書及97年
    12月31日執行調查筆錄附卷足稽。本件抗告人聲請履行契約
    之強制執行之執行名義，其當事人之被告即為債務人乙○○
    。而第三人蔡清仁及盧煌霖於97年12月5日具狀聲明異議，
    表示其自92年12月間即已向債務人乙○○承租上開建物，其
    早在執行名義之訴訟繫屬之前即已遷入上開建物占有使用。
    依強制執行法第4條之2規定，執行名義為確定終局判決者，
    除當事人外，對於左列之人亦有效力：(一)、訴訟繫屬後為當
    事人之繼受人及為當事人或其繼受人占有請求之標的物者。
    (二)、為他人而為原告或被告者之該他人及訴訟繫屬後為該他
    人之繼受人，及為該他人或其繼受人占有請求之標的物者。
    又確定判決除當事人外，僅對於訴訟繫屬後為當事人或其繼
    受人佔有請求之標的物者（如民法第941條所規定之直接佔
    有人），有其效力。至該直接佔有人之佔有，如在訴訟繫屬
    以前即開始，則不在既判力擴及之範圍（最高法院72年度台
    再字第105號裁判意旨參照）。又強制執行之當事人，依執
    行名義之記載定之；又執行名義係命債務人交出不動產而不
    交出者，執行法院得解除「債務人之占有」，使歸債權人占
    有，強制執行法第124條第1項定有明文。所謂「債務人占有
    」，係指執行標的物現為債務人或為債務人之受僱人、學徒
    或與債務人共同生活而同居一家之人占有之情形，如依執行
    名義應交付之不動產，債務人並未占有或為非執行名義效力
    所及之第三人占有者，即無從執行（臺灣高等法院86年度抗
    字第1942號裁判意旨參照）。原執行法院司法事務官因之將
    抗告人強制執行之聲請為駁回之處分。抗告人對該處分聲明
    異議，原執行法院以聲明異議無理由，駁回異議之聲明。抗
    告人不服，提起抗告。
三、抗告意旨略以：本件執行債務人為相對人「乙○○」，抗告
    人並未聲請對第三人盧煌霖、蔡清仁強制執行，原裁定理由
    顯有違誤。且按強制執行法第128條規定：「依執行名義，
    債務人應為一定行為，而其行為非他人所能代為履行者，債
    務人不為履行時，執行法院得定債務人履行之期間。債務人
    不為履行時，得拘提管收之或處新台幣3萬元以上30萬元以
    下怠金，其續經定期履行而仍不履行者，得再處怠金。」故
    本件雖然因第三人占有執行標的建物，而不能直接強制拆除
    該建物，然執行法院仍可依上開強制執行法第128條規定，
    督促債務人履行。而在本件執行過程中，法官亦曾明確表示
    要依上開規定辦理。詎料原審最後竟駁回強制執行之聲請，
    對抗告人權益影響甚鉅，亦於法不合。
    再者，系爭611地號面積為「908.29平方公尺」，此有卷附
    之土地登記簿謄本可稽，而整筆611地號土地均是相對人提
    供通行、埋設管線之範圍。執行名義主文第一項後段「容認
    原告在上開土地上埋設管線（含電力、電線…之管線），並
    可在該土地上美化及維護保養」，如前所述涉及第三人部分
    僅611地號土地之一小部分而已，其餘部分仍可強制執行。
    原審未察，竟以「在上開土地上之建物全部拆除之前，債權
    人如何埋設管線、美化及維護保養」為由，全部駁回抗告人
    強制執行之聲請，洵失率斷等語。
四、惟查，原裁定並未以抗告人對第三人盧煌霖、蔡清仁聲請強
    制執行有所不當而駁回強制執行之聲請，而係以該二人非確
    定判決之執行名義效力所及之人，而在系爭土地上現實直接
    占有之人為該盧煌霖、蔡清仁等二人，其占有又在抗告人與
    債務人簽訂買賣契約之前，為抗告人所自陳之事實，亦即上
    開二人在執行名義之訴訟繫屬前，即已占有，抗告人即未對
    之提起訴訟，即非執行名義之確定判決所能排除，亦即該執
    行名義之確定判決效力，不能對之為執行，不得排除其占有
    。抗告人之抗告意旨，指其未對該二人聲請執行云云，就此
    部分自有誤會。又本件執行名義係命債務人為不動產交付之
    請求，非關於行為或不行為之請求權而為執行。僅能適用強
    制執行法第124條之規定解除債務人之占有，使歸債權人占
    有而為執行，並無命為履行一定行為，不履行即可處怠金或
    由債權人代為履行，而命債務人負擔履行費用之問題。抗告
    意旨指應命自行履行，或不為履行即處怠金云云，並無理由
    。又系爭土地既尚無從解除債務人之占有（現實為第三人於
    執行名義之訴訟繫屬前所占有），則債權人（即抗告人）亦
    無從為現實占有，自亦無從為美化及維護保養，或埋設管線
    之使用行為。原法院駁回異議之聲明，核無違誤。抗告為無
    理由，應予駁回。
 五、依強制執行法第30條之1、民事訴訟法第495條之1、第449
     條第1項、第78條，裁定如主文。
中    華    民    國    98    年    6     月    25    日
                民事第三庭    審判長法  官  陳照德
                                    法  官  朱  樑
                                    法  官  李平勳
以上正本係照原本作成。
不得再抗告。
                                    書記官  林明冬
中    華    民    國    98    年    6     月    26    日
                                                      Ｍ


司法院資訊處製作；財團法人民間司法改革基金會備份。
